【裁判字號】    96,訴,1734
【裁判日期】    970124
【裁判案由】    居留事件
【裁判全文】
臺北高等行政法院判決
                                     96年度訴字第01734號
                              .
原      告  甲○○
被      告  內政部
代  表  人  乙○○部長）住同.
訴訟代理人  丙○○
上列當事人間因居留事件，原告不服行政院中華民國96年5月2日
院臺訴字第0960084388號訴願決定，提起行政訴訟。本院判決如
下：
    主  文
訴願決定撤銷。
訴訟費用由被告負擔。
    事  實
一、事實概要：
    緣大陸地區人民朱卸妹女士，於民國（下同）95年11月6日
    委由僑鵬旅行社代向被告申請依親（原告）居留，而原告於
    95 年12 月29日接受面談，因說詞有重大瑕疵致未通過面談
    ，經被告依「大陸地區人民在臺灣地區依親居留長期居留或
    定居許可辦法」（下稱依親居留許可辦法）第14條第1 項第
    9 款、第2 項規定及「大陸地區人民進入台灣地區面談管理
    辦法」第10條第3 款規定，為不予許可之處分，並於96年1
    月10 日 以內授移移輔莒字第0960932806號不予許可處分書
    （下稱系爭處分），通知朱卸妹女士，載明自事後查覺（95
    年12月29日）之翌日起算3 年內，不得再申請依親居留。原
    告不服，提起訴願亦遭訴願機關以「臺灣地區人民縱與大陸
    地區人民結婚，就大陸地區人民來臺與否，或有其事實上之
    利害關係，惟難謂有法律上之利害關係」為由，予以訴願決
    定不受理，遂向本院提起本件行政訴訟。
二、兩造聲明：
  (一)原告聲明求為判決：
    1.訴願決定及原處分均撤銷。
    2.被告應作成准許原告配偶朱卸妹入境依親居留之處分。
    3.訴訟費用由被告負擔。
  (二)被告聲明求為判決：
    1.原告之訴駁回。
    2.訴訟費用由原告負擔。
三、兩造之爭點：訴願決定以原告有事實上之利害關係，無法律
    上之利害關係」為由，予以不受理，是否適法？
  (一)原告主張之理由：
    1.內政部不准理由是我兒子每月給我的3,000元不是真的，
      以及我沒有去找我太太的家，事實是，我兒子每月都有給
      我3,000元，去年12月29日面談時間問我有沒有去過我太
      太朱卸妹家，我說沒有，因為我們是在沈家門結婚，而不
      是在金華她的娘家，我去的是沈家門他前夫的家。
    2.訴願決定把我當成非利害關係人，我不服。我是朱卸妹丈
      夫，她在台灣與我生活2年，因為她母親生病才回去，之
      後再申請依親居留，內政部不准。
    3.本件系爭依親居留簽證是我找旅行性幫她申請的。朱卸妹
      是95年10月21日出境，到現在都沒有進來。沒有申請團聚
      。
  (二)被告主張之理由：
    1.依居留或定居許可辦法第14條第1項第9款及第2項規定，
      大陸地區人民申請在臺灣地區依親居留，未通過面談或申
      請人與依親對象無同居之事實，不予許可;已許可者，撤
      銷或廢止其許可，並自出境或事後查覺之翌日起3年至5年
      內，不得再申請。故被告依前揭規定，不予許可朱卸妹依
      親居留，並自事後查覺（95年12月29日)之翌日起算3年內
      ，不得再申請依親居留，並無違法或不當。
    2.原告不服略謂:在處分書中說我兒子每月給我3,000元不是
      真的，為什麼不來查清楚?說我沒有去找太太娘家那是真
      的，我去過的是她前夫沈家門的家，而不是她娘家金華，
      我和朱卸妹是在沈家門結婚的，對於判決我很不服，我太
      太回去大陸是她媽媽病危，要她回去見最後一面，自去年
      10月21日我太太回去以後，來往電話費也打了不少錢，請
      查清事實才做判決云云。
    3.卷查95年12月29日被告前警政署入出境管理局之面談紀錄
      ，並未提及原告兒子每月給原告3000元，據面談人員求證
      結果，原告已5年多未與家人聯絡。另面談紀錄中原告提
      及未去過朱卸妹家中，依常理判斷，原告既然要與朱卸妹
      結婚，為何未到朱卸妹家中與其父母及家人見面，但此項
      疑點僅是參考性質，並非處分之重點。原告提及去年10月
      21日朱卸妹回去以後，來往電話費打了不少錢，但據面談
      紀錄中提及，原告的行動電話費僅176至370元左右，並未
      如原告所說電話費打了不少錢，而原告亦自承打沒幾通電
      話，原告之說法互相矛盾。
    4.綜上所述，本件原告之訴為無理由，爰依行政訴訟法第
      108條規定，檢附原卷1宗，請依法駁回原告之訴。
      理   由
一、按「訴願人以外之利害關係人，認為第1 項訴願決定，損害
    其權利或法律上利益者，得向高等行政法院提起撤銷訴訟。
    」行政訴訟法第4條第3項定有明文。又「參照司法院院字第
    641號解釋意旨，不服受理訴願機關之決定者，雖非原訴願
    人亦得提起撤銷訴訟，但以該訴願決定撤銷或變更原處分，
    致損害其權利或利益者為限。故利害關係相同之人，自不得
    依前述規定起訴，應自行提起訴願以資救濟，其未提起訴願
    ，基於訴願前置主義，原則上不得逕行提起行政訴訟。惟於
    例外情形，如訴訟標的對於原訴願人及其他有相同利害關係
    之人必須合一確定者，則既經原訴願人踐行訴願程序，可認
    為原提起訴願之當事人，有為所有必須合一確定之人提起訴
    願之意，應解為與原訴願人利害關係相同之人得逕行依同法
    第4條第1項起訴。」最高行政法院93年9月份庭長法官聯席
    會議決議可資參照。於申請依親居留之案件，配偶之間本於
    同居之權利和義務，應可彼此為對方申請依「配偶」居留；
    如果共同申請一方之居留，即應為相同之處分，如由一方申
    請，其准否之效力亦及於其配偶，可見其申請或爭訟標的有
    必須合一確定之情形。
二、又夫妻之一方能否依親居留，已影響該夫妻在法律上同居義
    務之履行及日常家務之代理權（民法第1001條、第1003條之
    規定參照），故夫妻之一方經否准入境居留，其他一方自屬
    法律上之利害關係人，96年度高等行政法院法律座談會提案
    7 之結論亦可資參考。
三、查大陸地區人民朱卸妹女士，於95年11月6日委由僑鵬旅行
    社代向被告申請依親居留，而原告於95年12月29日接受面談
    ，因說詞有重大瑕疵致未通過面談，經被告依「大陸地區人
    民在臺灣地區依親居留長期居留或定居許可辦法」（下稱依
    親居留許可辦法）第14條第1項第9款、第2項規定及「大陸
    地區人民進入台灣地區面談管理辦法」第10條第3款規定，
    為不予許可之處分，並於96年1月10日以系爭處分，通知朱
    卸妹女士，載明自事後查覺（95年12月29日）之翌日起算3
    年內，不得再申請依親居留。原告不服，提起訴願亦遭訴願
    機關以其有事實上之利害關係，無法律上之利害關係為由，
    予以決定不受理，遂向本院提起本件行政訴訟之事實，有原
    告配偶朱卸妹95年11月6日（收文日期戳章）大陸地區人民
    在臺灣地區居留或定居申請書（下稱系爭依親申請書）、原
    告戶籍謄本、朱卸妹95年8月14日流動人口登記聯單、原告
    結婚公證書（2004.10.27）、系爭處分及訴願書等，各附原
    處分卷足稽。兩造主張之事實、理由及陳述，有如上述整理
    ，雙方主要爭執在：訴願決定以原告有事實上之利害關係，
    無法律上之利害關係」為由，予以不受理，是否適法？
四、經查：
  (一)原告與系爭依親申請書申請人朱卸妹女士於93年10月26日結
    婚，有原告所提之戶籍謄本及結婚公證書（2004.10.27）影
    本各附原處分卷足稽，是原告與系爭依親申請書申請人朱卸
    妹兩人具婚姻配偶法律關係即堪予認定。
  (二)次查本件原告配偶朱卸妹95年11月6 日向被告申請依親居留
    許可，因原告說詞有重大瑕疵（系爭處分欠缺具體理由之記
    載，但被告業於訴願答辯書中補充載明具體事由）致未通過
    面談，而經被告否准朱卸妹之依親居留申請，惟原告不服系
    爭處分，提起訴願，經本件訴願決定認原告非訴願法第18條
    規定之利害關係人，而為不受理之決定。惟揆諸首揭最高行
    政法院庭長法官聯席會議決議意旨及96年度高等行政法院法
    律座談會提案7 之結論意旨，本件原告乃系爭處分適格之法
    律上利害關係人，則原告提起本件訴願，自為適格之當事人
    ，訴願決定以其非利害關係人而不予受理，自有違誤，難以
    維持。
五、且本件被告是否准許原告配偶之依親居留，固具有裁量權限
    ，然基於行政救濟之訴願程序，除審核原處分是否合法外，
    尚具審議其裁量是否妥適之功能。因之，對於合法之訴願，
    訴願機關本應從實體審議原處分之合法性與適當性，俾符訴
    願制度設置之本旨。另，原告對此應由訴願機關審查系爭處
    分之裁量是否適當之程序利益並未放棄，且加以主張，則本
    件訴願機關未為實體審議之瑕疵，自應優先予以導正。
六、綜上，本件訴願機關以系爭依親申請書申請人之配偶即原告
    提起訴願未具利害關係，而為不受理之決定，顯未為實體審
    議，容有未合，復涉及原處分機關裁量是否合法及妥當，應
    由受理訴願機關先為適法及適當之審議，始符法制。從而，
    原告訴請撤銷訴願決定，為有理由，應予准許；至原否准處
    分於訴願決定撤銷後，既尚待原訴願受理機關重行審議，則
    原處分是否應撤銷，並予核准入境依親居留之許可，本院目
    前無從逕行判決，兩造其餘實體爭執，即尚無論究之必要，
    併此敘明。
據上論結，本件原告之訴為有理由，爰依行政訴訟法第98條第1
項前段，判決如主文。
中    華    民    國    97    年     1    月   24     日
                臺北高等行政法院第六庭
                          審判長法  官  林  文  舟
                                法  官  許  瑞  助
                                法  官  陳  鴻  斌
上為正本係照原本作成。
如不服本判決，應於送達後20日內向本院提出上訴狀並表明上訴
理由，如於本判決宣示後送達前提起上訴者，應於判決送達後20
日內補提上訴理由書（須按他造人數附繕本）。
中    華    民    國    97    年     1    月   25     日
                                書記官  陳  清  容


司法院資訊處製作；財團法人民間司法改革基金會備份。
